【裁判字號】    97,台上,5727
【裁判日期】    971113
【裁判案由】    違反貪污治罪條例
【裁判全文】
最高法院刑事判決            九十七年度台上字第五七二七號
上  訴  人  甲○○
上列上訴人因違反貪污治罪條例案件，不服台灣高等法院中華民
國九十七年八月二十八日第二審更審判決（九十七年度重上更(七)
字第四九號，起訴案號：台灣台北地方法院檢察署八十一年度偵
字第一三七四六號），提起上訴，本院判決如下：
    主  文
上訴駁回。
    理  由
按刑事訴訟法第三百七十七條規定，上訴於第三審法院，非以判
決違背法令為理由，不得為之。是提起第三審上訴，應以原判決
違背法令為理由，係屬法定要件。如果上訴理由書狀並未依據卷
內訴訟資料，具體指摘原判決不適用何種法則或如何適用不當，
或所指摘原判決違法情事，顯與法律規定得為第三審上訴理由之
違法情形，不相適合時，均應認其上訴為違背法律上之程式，予
以駁回。本件上訴人甲○○上訴意旨略稱：(一)、依據（行為時）
水利法第七十八條第三款規定：「主管機關為保護水道應禁止在
行水區內擅採砂石、堆置砂石或傾倒廢土。」而水管會（即前台
灣省政府台北水源特定區管理委員會，現已改制為經濟部水利署
台北水源特定區管理委員會，下稱水管會）之意見書（即水管會
技士尤泰陵違法出具之意見書）記載：「施工材料（包括施工使
用及背面填料）由現場採取使用，剩餘廢土石料，應運離現場」
。事實上，依據經濟部函示「有關河川範圍興建水利事業，依水
利法第四十六條規定應經主管機關核准。經水利主管機關核准之
水利事業，倘其剷除土石為該事業計劃所必須者，即適用土石採
取規則第二條規定，可免再辦理土石採取許可。」且依台灣省辦
理土石採取管理注意事項第二十三條規定：「採取後之廢土石，
應即推平，成品嚴禁堆置於河道中」。水管會之前揭意見書，係
為避免廢土石堆置於河道中，而指示將剩餘廢土石料應運離現場
，並無不法。故上訴人審查該申設蛇籠工程案，完全於法有據。
(二)、檢察官認為（前揭由尤泰陵所違法出具，用以掩護非法盜採
砂石）可逕為採取土石之意見書，係依據戴尚堯之陳述而為認定
。惟依據「台北水源特定區與有關機關作業細節劃分表第六項土
石採取管理第二小項」土石採取案件之審查許可備註欄所示「使
用河川公地者，應依台灣省河川管理之規定取得河川公地使用許
可後，再行申請採取土石」。依上述文字所述，河川公地使用許
可僅是土石採取之必備條件，而非可作為土石採取許可。戴尚堯
未考慮申請者係申設蛇籠工程，僅憑文字敘述即斷定該意見書可
採取土石，並無法令依據。戴尚堯之信口雌黃，無非係欲維護尤
泰陵，而歸責於上訴人。此觀嗣後有人檢舉盜採砂石時，戴尚堯
皆指派尤泰陵參予會勘，且於民國八十一年三月二十四日之會勘
紀錄，在各單位意見欄內，（代表）水管會出具「會勘時並未發
現砂石車載出，並已停工」之字樣。無形中否認盜採砂石之意見
，可見一般（斑）。(三)、本件犯罪，上訴人未參與渠等之謀議，
亦未參與利益之分配。上訴人於八十年間，係台北縣政府工務局
六職等技士，雖然官階甚小，惟斯時縣政府之編制，亦相對較小
，課長僅是七職等，故上訴人一心想以自己之能力，獲得上司之
賞識，而加以提拔，絕不會想貪圖利益而自毀前途。又尤泰陵等
人一開始即(1)心存不法欺騙上司；(2)明知河川公地使用許可書，
不能作為土石採取許可證，對外仍宣稱已取得採取土石之證明，
欺騙商人，實非上訴人所能揣測。(四)、檢察官認為林和成在申請
人蔣財富之住址旁簽名，以之暗示上訴人（此案為上訴人之友人
林和成之申請案），實係誤解。而此舉乃林和成為確保其個人權
利所為，蓋林和成、蔣財富、尤泰陵、陳廣松等四人係以利益相
結合之集團，若林和成不在蔣財富旁簽名，則無白紙黑字可資證
明，將來若能取得採取土石，豈非無份。因此，林和成絕對須要
在蔣財富之旁簽名，向其他三人宣示權利，並非向上訴人有所暗
示，否則嗣後之權利授權書及使用權轉讓契約書，何須林和成簽
名云云（至於其餘上訴意旨，即上訴理由狀第二頁第二十一行至
第六頁第十二行、第六頁第二十三行至第三十六頁第四行部分，
則完全抄錄不服第一審判決上訴於第二審之上訴理由狀內容，及
請求「撤銷地院判決」，並非對第二審判決有所指摘。其相對應
之內容，見原審更(七)卷第二十八頁至第四十六頁，第二審上訴理
由狀）。
惟查：本件原判決綜合全案卷證資料，本於事實審法院之推理作
用，認定上訴人為台北縣政府工務局水利課技士，負責台北地區
防洪計劃配合工作綜合業務及水利工程暨河川管理之綜合業務等
事項，另已判刑確定之尤泰陵為水管會之技士，均為公務員。八
十年一月間，尤泰陵邀約已判刑確定之林和成、蔣財富、陳廣松
在台北縣新店市○○街「侯家餐廳」謀議，欲假藉疏濬南勢溪名
義，以盜採屬於公有財物之南勢溪砂石，並推由與承辦人即上訴
人熟識之林和成向上訴人探詢。上訴人知悉林和成意在採取砂石
，乃告知因南勢溪禁採砂石，以疏濬名義申請不可能獲准，教導
林和成改以施設蛇籠護岸工程名義提出申請。林和成即與尤泰陵
、蔣財富、陳廣松及未據起訴之葉俊海在台北市○○路（由林和
成、蔣財富、葉俊海等人合夥經營之）夜楓林鋼琴酒吧謀議，由
從事建築業之葉俊海負責繪圖，蔣財富以當地人士名義提出申請
，尤泰陵以水管會承辦人身分護航，議定竊取砂石出售牟利朋分
，另一方面則推由林和成負責與任職於台北縣政府之上訴人協調
，以便取得許可書。議妥後即由蔣財富具名，佯以颱風季節將屆
，為防範造成更嚴重災害，擬就地取材，自行施設蛇籠護岸工程
為詞，先於八十年五月三日向台北縣政府提出申請，非申請人之
林和成則在申請人蔣財富之住址旁簽名，以暗示上訴人，惟該次
申請遭台北縣政府以：「請依台灣省河川管理規則規定辦理」為
由退件後，蔣財富復於八十年六月三日檢附相關文件，再向台北
縣政府申請核發許可書，以竊取河川砂石。上訴人受理後即簽擬
並函知水管會及所在地之台北縣新店市公所，於八十年六月二十
一日會勘。屆期上訴人、尤泰陵乃分別代表台北縣政府、水管會
，與代表台北縣新店市公所之潘錠俊，同往申請之地點即新店市
○○段一─一○Ａ、一─三○六Ａ地號南勢溪河川地會勘。尤泰
陵當天雖未表示意見，但水管會主管台北水源特定區內土地使用
管制、土石採取案件之審查許可，及有礙水源、水質保護行為之
查報、取締及處理等業務，其明知在河川地採取土石，應依土石
採取規則規定辦理，且南勢溪已全面禁採砂石，而渠等申請之目
的在於盜取砂石，已違反河川管理規則規定，竟於會勘後之八十
年六月二十四日出具：「施工材料（包括施工時使用及背面填料
），由現場採取使用，剩餘廢土石料，應運離現場……」，實質
上可當場採取土石之書面意見書，交與上訴人附卷製作會勘紀錄
。上訴人明知尤泰陵所出具之會勘意見，已踰越水管會之職權並
違反法令，其為幫助林和成、尤泰陵等人竊取公有河川南勢溪之
砂石，乃假藉其職務上製作簽呈之機會，於簽報上級主管批示時
，未併將尤泰陵違法出具之前揭書面意見附於會勘紀錄呈核。待
矇混過關後，基於變造公文書之犯意，於會勘紀錄加註結論四：
「台北水源特（定）區管理委員會意見附后（如附件）」，及將
尤泰陵所違法出具之會勘意見，附為會勘紀錄之附件，並接續於
業經核定之台北縣政府河川公地使用許可書（下稱許可書）原本
之註明欄，另加上「四、應另按台北水源特定區管理委員會意見
辦理」字樣，而為變造，且未依簽辦之函稿將已核發許可書情形
副知水管會，使蔣財富於取得八十北府工水一字第一○七六號許
可書後，因附有尤泰陵違法出具之意見書，可將河川土石運離現
場，供渠等竊取砂石時，用以掩人耳目，足以生損害於台北縣政
府及水管會。尤泰陵、蔣財富、林和成、陳廣松及葉俊海於取得
許可書後，即於八十年七月間，與已判刑確定之陳啟宗，共同基
於竊取公有河川南勢溪砂石之犯意聯絡，謀議佯以轉包予陳啟宗
施作蛇籠之方式，由陳啟宗下手竊取公有河川砂石。蔣財富、林
和成、葉俊海遂於八十年十二月一日出具「委託陳廣松處理蛇籠
施設工程權利轉讓事宜」之授權書，及由陳廣松於八十年十二月
十七日，簽立「河川公地使用權轉讓契約書」及「承諾書」交予
陳啟宗，陳啟宗則預支將來竊取砂石出售之分配款新台幣（下同
）三百萬元予陳廣松，轉交給葉俊海結算後，予以朋分。嗣陳廣
松即於八十年十二月二十日以蔣財富名義，提出「開工報告書」
，向台北縣政府（同年月二十三日收文）、水管會（同年月二十
日收文）及新店市公所申報開工，並於同年月二十三日晚間，獨
自邀約上訴人至台北市西門町之地下舞廳餐宴及交付上訴人十萬
元表示酬謝，上訴人收受時不知是金錢，迨返家發現後，於翌日
以匯票寄還陳廣松。水管會收受該「開工報告書」後，尤泰陵於
其主管張延光批示：「請附許可書註明本會意見（即請尤泰陵檢
附許可書上註明四所載，水管會之書面意見）」時，為圖順利開
工，以達竊取南勢溪砂石之目的，明知其參與會勘時已違法出具
前開意見書，竟於簽呈上簽報：「本案係依據台北縣政府工務局
八十年六月七日北工水字第二九八四號函請本會派員會勘時，並
無會勘紀錄」，而將該不實之事項，登載於其職務上所掌公文書
上，並對張延光佯稱：「許可書上所指本會意見，係其於八十年
六月二十一日會勘時所出具之工程施做不要污染水源水質之要求
」，致張延光誤信而同意開工。陳啟宗即自八十一年一月間起，
以每月三萬五千元之代價，僱用陳廣松在許可書所載准許施設約
五十公尺蛇籠之河川地及附近七十公尺之範圍，指揮、監督不知
情之挖土機司機馬永嘉、李旺全竊取南勢溪之砂石，再以貨車運
離，出售給砂石商潘和服、林炳煌、高銘鴻及梁金生等人，迄八
十一年五月十九日被查獲時止，共竊得砂石計五萬九千零二十一
點五立方公尺等情。因而撤銷第一審關於上訴人部分之判決，並
變更檢察官所引應適用之法條，依修正前刑法牽連犯規定，從一
重改判論處上訴人幫助依據法令從事公務之人員，共同竊取公有
財物罪刑，已依據卷內資料，說明其所憑之證據及認定之理由。
上訴意旨對於原判決所為前揭論斷，並未依據卷內資料，具體指
摘有何違背法令情形。且查：(一)、上訴人為台北縣政府工務局水
利課技士，負責台北地區防洪計劃配合工作綜合業務及水利工程
暨河川管理之綜合業務等事項；另已判刑確定之尤泰陵為水管會
之技士（水管會主管台北水源特定區內土地使用管制、土石採取
案件之審查許可，及有礙水源、水質保護行為之查報、取締及處
理等業務），已據上訴人、尤泰陵供明在卷，並有卷內之相關文
件可稽，無論依新法或舊法規定，均屬於公務員。而南勢溪河川
之砂石屬於公有財物，該河川全面禁止採取砂石，除據主管該業
務之台北縣政府工務局水利課課長林森泰及水管會組長張延光結
證在卷外，上訴人及已判刑確定之尤泰陵等人亦供承，該河川全
面禁採砂石。又本件被查獲後，蔣財富已自白：「八十年初春節
後，尤某（指尤泰陵）來電約本人至位於新店市○○街之侯家餐
廳，介紹林和成、陳廣松等人與本人認識，尤泰陵當場向我等表
示，新店南勢溪龜山橋附近有大批砂石可挖掘出售，可以賺錢，
問我等是否願意參加合股挖掘，我等同意參加後，尤某表示我們
可以用疏浚之名義向水管會及台北縣政府等機關申請河川公地使
用許可書，……他（指尤泰陵）任職於水管會，申請時水管會內
部之作業，由他負責，保證可以通過，林和成則稱他與台北縣政
府水利課之承辦人甲○○（即上訴人）熟識，前述疏浚應如何辦
理，由他去問甲○○，……數日後林和成分別來電通知我及尤泰
陵等人，稱據他詢問甲○○之結果，不得以疏浚之名義申請河川
公地使用許可書，應以蛇籠護岸工程之名義申請，台北縣政府才
有可能核發許可書，我等即相約在位於台北市○○路之『夜楓林
』俱樂部見面研商，……決定請葉俊海建築師繪製蛇籠護岸工程
之設計圖，由本人以地方居民之身分，……向台北縣政府申請河
川公地使用許可書，……同時議定挖掘砂石出售之紅利由尤泰陵
、陳廣松、林和成及本人等人均分，……僅係假施設蛇籠護岸工
程之名取得河川公地使用許可書以利採取砂石出售，並無施作上
開護岸工程之本意」（見第一三七四六號偵查卷第三十二頁背面
、第三十三頁正面、背面、第三十五頁、第三十八頁）。林和成
亦為相同之供述（見同上偵查卷第三十九頁背面、第四十頁正面
、背面），並於更(三)審時仍供稱：「當初是尤泰陵告知我該訊息
，而他們亦稱河川裏有大石頭，……可採大石頭」（見原審更(三)
卷第六十六頁）。尤泰陵亦承認，明知南勢溪全面禁採砂石，但
於代表水管會前往南勢溪會勘後，未經上級主管核可，出具：「
施工材料（包括施工時使用及背面填料），由現場採取使用，剩
餘廢土石料，應運離現場……」，實質上可當場採取砂石之書面
意見書，交予上訴人附卷製作會勘紀錄。嗣並於水管會收受「開
工報告書」後，於其主管張延光批示：「請附許可書註明本會意
見（即請尤泰陵檢附許可書上註明四所載，水管會之書面意見）
」時，明知其已出具前揭意見書，猶於簽呈上簽報：「本案係依
據台北縣政府工務局八十年六月七日北工水字第二九八四號函請
本會派員會勘時，並無會勘紀錄」，並對張延光佯稱：「許可書
上所指本會意見，係其於八十年六月二十一日會勘時所出具之工
程施做不要污染水源水質之要求」，核與證人張延光結證之情節
相符，並有前揭書面意見書及簽呈在卷可稽。而尤泰陵所出具之
前揭意見書，係未經上級長官允許，踰越權限，違背規定所製作
之文書，亦迭據水管會課長戴尚堯、組長張延光證述在卷。又尤
泰陵於法務部調查局台北縣調查站詢問時已供稱，依台北水源特
定管理與有關機關作業細節劃分表第六項土石採取管理第四款規
定，台北縣政府須將「會勘紀錄」檢送水管會，方能據以簽辦（
見偵字第一三七四六號卷第七至八頁）。上訴人於檢察官偵查中
亦承認，「會勘紀錄」、「許可書」副本，均「應要送（水管會
）我沒送」（見同上卷第九十七頁背面）。證人即水管會組長張
延光（尤泰陵之長官）、台北縣政府工務局水利課課長林森泰（
上訴人之長官）亦一致證述，「會勘紀錄」、「許可書」副本，
均應檢送水管會。另陳廣松亦陳述：「葉俊海、林和成等確曾邀
約本人入股共同開採該河段砂石，……」（見第一三七四六號偵
查卷第二十三頁背面）。陳啟宗於檢察官偵查中及原審法院亦供
陳：「在簽約前蔣財富、尤泰陵等人……帶我去看過現場，我還
問蔣財富現場挖採有無問題，尤泰陵還說自己核發的合法執照，
再讓給我們自己的公司來做，一定沒有問題，……當時尤泰陵還
拿名片給我證實他的身分……。找陳廣松監工，是預防萬一，如
有任何問題他也脫不了關係。……簽約時就付三百萬元（交給陳
廣松），陳廣松說可採砂石出售，（我）才付錢。……因為陳廣
松說他們測量結果有砂石可以賣，……我認為有利可圖，才願付
錢」（見原審更(三)卷第七十七頁、第七十九頁；更(四)卷第二宗第
一○一頁、第一○三頁、第一○六頁；第一三七四六號偵查卷第
一二一頁、第一二二頁）；與陳廣松在更(一)審時所供：「簽約前
，蔣財富就帶陳啟宗去看現場，蔣財富回來跟我說有與陳啟宗說
可以採砂石，……一定有利可圖」等語亦相符合（見原審更(一)卷
第九十九頁）。另葉俊海亦陳述：確有與尤泰陵、蔣財富、林和
成、陳廣松等人，在夜楓林鋼琴酒吧商談如何向台北縣政府申請
河川公地使用許可書之事（見第一三七四六號偵查卷第一三八頁
背面）。又簽約後，陳啟宗已交付三百萬元給陳廣松，轉交葉俊
海分配，朋分予尤泰陵、蔣財富、林和成、陳廣松、葉俊海等人
，亦據陳啟宗、陳廣松供明在卷，並有支票存根、收款承認書及
葉俊海製作之分配表可查。其後陳啟宗自八十一年一月間起，以
每月三萬五千元之代價，僱用陳廣松在現場指揮、監督不知情之
挖土機司機，竊取南勢溪之砂石，出售給不知情之砂石商潘和福
、林炳煌（由潘和福代購）、高銘鴻及梁金生等人，至八十一年
五月十九日被查獲時止，共竊得砂石計五萬九千零二十一點五立
方公尺等情，亦據陳啟宗、陳廣松供明在卷，核與證人潘和福、
高銘鴻、梁金生等人證述之情節相符，且經檢察官到場履勘，查
明被盜採範圍之長度為一百二十公尺，有勘驗筆錄可憑。上訴人
為台北縣政府之承辦人，明知南勢溪已全面禁採砂石，竟於林和
成前來探詢時，告以疏濬名義申請不可能獲准，並教導其改以施
設蛇籠護岸工程名義提出申請。嗣於會勘時，明知尤泰陵所出具
之會勘意見，顯踰越水管會之職權並違反法令，竟於簽報上級主
管批示許可時，故意不將該書面意見呈核，待矇混過關後，再將
之附為會勘紀錄之附件，並於會勘紀錄加載結論四：「台北水源
特（定）區管理委員會意見附后（如附件）」，而變更其內容，
且不依規定將「會勘紀錄」副知水管會，致造成申請人可將河川
土石運離現場之結果。依其情形，本件係經由水管會公務員尤泰
陵之提議，與蔣財富、林和成、陳廣松、葉俊海等人共謀，並由
林和成出面找台北縣政府之公務員即上訴人基於幫助之犯意，配
合發給許可書，尤泰陵復利用其職務上行為，內應外合，假藉施
設「蛇籠」護岸工程之名，由陳啟宗下手，行竊取公有河川地上
砂石之實。原判決以尤泰陵等人（尤泰陵為公務員，蔣財富、林
和成、陳廣松雖無公務員身分，但與具有公務員身分之尤泰陵共
同犯罪）已依八十一年七月十七日修正公布之貪污治罪條例第四
條第一項第一款之竊取公有財物罪（即最有利之中間時法）判刑
確定，上訴人之行為，成立該罪之幫助犯（並牽連犯變造公文書
罪），已逐一說明及指駁。上訴意旨(二)、(四)部分，係對檢察官之
意見為指摘；上訴意旨(一)、(三)部分，係對於原判決已說明事項及
屬原審採證認事職權之適法行使，持憑己見而為不同之評價，且
對於枝節性之問題，重為事實之爭辯，均非適法之第三審上訴理
由。(二)、第三審之通常上訴程序，係在審查高等法院之第二審或
刑事訴訟法第四條但書所列案件之第一審判決有無違背法令，且
提起第三審上訴，非以判決違背法令為理由，不得為之。如果上
訴理由書狀，並非對高等法院之判決具體指摘如何不適用法則或
適用不當時，即應認其上訴為違背法律上之程式，予以駁回。本
件依上訴理由狀記載，除前述上訴意旨外，上訴人之其餘指摘（
即上訴理由狀第二頁第二十一行至第六頁第十二行、第六頁第二
十三行至第三十六頁第四行部分），係逐字抄錄其不服地方法院
判決上訴於第二審之上訴理由狀內容（見原審更(七)卷第二十八頁
至第四十六頁，第二審上訴理由狀）。該內容係在指摘地方法院
判決如何違法或不當，而地方法院判決，業經第二審判決撤銷改
判，已不存在。上訴人倘對第二審判決不服提起第三審上訴，自
應於第二審判決後之法定期間內，依刑事訴訟法第三百七十七條
、第三百八十二條第一項規定，以第二審判決違背法令為理由，
向第三審法院提出上訴書狀，具體指摘原判決不適用何種法則或
如何適用不當，方符合法律上之程式。乃其所抄錄不服地方法院
判決之上訴理由，既非針對第二審判決而為指摘（當時尚未為第
二審判決），復未主張第二審判決亦有相同之違法情形，且係請
求「撤銷地（方法）院判決」（見上訴理由狀第三十六頁第三行
），顯然不合法。綜上所述，上訴意旨所為指摘，均與法律規定
得為第三審上訴理由之違法情形，不相適合。其上訴違背法律上
之程式，應予駁回。至於未在本件一併起訴之葉俊海，應由檢察
官另行依法偵辦，併此敘明。
據上論結，應依刑事訴訟法第三百九十五條前段，判決如主文。
中    華    民    國  九十七  年   十一   月   十三   日
                      最高法院刑事第七庭
                          審判長法官  謝  俊  雄
                                法官  陳  世  雄
                                法官  魏  新  和
                                法官  吳  信  銘
                                法官  徐  文  亮
      本件正本證明與原本無異
                                      書  記  官
中    華    民    國  九十七  年   十一   月   十七   日
                                                Ａ


司法院資訊處製作；財團法人民間司法改革基金會備份。
